【裁判字號】    98,易緝,326
【裁判日期】    980825
【裁判案由】    詐欺
【裁判全文】
臺灣臺中地方法院刑事判決  98年度易緝字第326號
公  訴  人  臺灣臺中地方法院檢察署檢察官
被      告  戊○○
上列被告因詐欺案件，經檢察官提起公訴（96年度偵緝字第3525
號、97年度偵字第2604號），本院判決如下：
    主    文
戊○○無罪。
    理    由
壹、程序方面：
一、按刑事訴訟法第一百五十九條第一項規定：「被告以外之人
    於審判外之言詞或書面陳述，除法律有規定者外，不得作為
    證據。」其立法意旨，乃在於確保被告之反詰問權。同法第
    一百五十九條之五第一項規定：「被告以外之人於審判外之
    陳述，雖不符前四條之規定（同法第一百五十九條之一至第
    一百五十九條之四），而經當事人於審判程序同意作為證據
    ，法院審酌該言詞陳述或書面陳述作成時之情況，認為適當
    者，亦得為證據。」同法條第二項規定：「當事人、代理人
    或辯護人於法院調查證據時，知有刑事訴訟法第一百五十九
    條第一項不得為證據之情形，而未於言詞辯論終結前聲明異
    議者，視為有前項之同意。」其立法意旨，則在於確認當事
    人對於傳聞證據有處分權，得放棄反對詰問權，同意傳聞證
    據可作為證據；但因我刑事訴訟法尚非採澈底之當事人進行
    主義，乃又限制以法院認為適當者，始得為證據。因此，當
    事人同意或依法視為同意某項傳聞證據作為證據使用者，實
    質上即表示有反對詰問權之當事人已放棄其反對詰問權，如
    法院認為適當，不論該傳聞證據是否具備刑事訴訟法第一百
    五十九條之一至第一百五十九條之四所定情形，均容許作為
    證據；換言之，當事人放棄對原陳述人行使反對詰問權者，
    屬於證據傳聞性之解除行為，如法院認為適當，即容許該傳
    聞證據作為證據，不以未具備刑事訴訟法第一百五十九條之
    一至第一百五十九條之四所定情形為前提，非常上訴意旨認
    以未具備該等情形為前提，尚有誤解。又法院於何種情況，
    得認為適當，應審酌該傳聞證據作成時之情況，如該傳聞證
    據之證明力明顯過低或係違法取得，即得認為欠缺適當性；
    惟是否適當之判斷，係以當事人同意或視為同意為前提，即
    當事人已無爭議，故法院除於審理過程中察覺該傳聞證據之
    作成欠缺適當性外，毋庸特別調查，而僅就書面記載之方式
    及其外觀審查，認為無問題而具有適當性即可，最高法院九
    十七年度臺非字第五號判決意旨參照。又前揭同法第一百五
    十九條之五第二項規定，乃係基於證據資料愈豐富，愈有助
    於真實發現之理念，酌採當事人進行主義之證據處分權原則
    ，並強化言詞辯論主義，透過當事人等到庭所為之法庭活動
    ，在使訴訟程序順暢進行之要求下，承認傳聞證據於一定條
    件內，得具證據適格。此種「擬制同意」，因與同條第一項
    之明示同意有別，實務上常見當事人等係以「無異議」或「
    沒有意見」表示之，斯時倘該證據資料之性質，已經辯護人
    閱卷而知悉，或自起訴書、原審判決書之記載而了解，或偵
    、審中經檢察官、審判長、受命法官、受託法官告知，或被
    告逕為認罪答辯或有類似之作為、情況，即可認該相關人員
    於調查證據之時，知情而合於擬制同意之要件，亦有最高法
    院九十六年度臺上字第四一七四號判決意旨可資參照。
二、查被告戊○○對於本判決所引用之下列各項證據方法之證據
    能力，於本院審理時均表示無意見而不爭執其證據能力（本
    院卷第三十四頁），視為有刑事訴訟法第一百五十九條之五
    第一項之同意，揆諸前開說明，該等被告以外之人於審判外
    所為言詞或書面陳述，其證據傳聞性已解除；且由本院歷次
    審理過程觀之，並未察覺前開傳聞證據之作成欠缺適當性，
    另由該等傳聞證據之筆錄或文書記載方式及其外觀審查，其
    等之作成時之情況亦無問題而有適當性，依刑事訴訟法第一
    百五十九條之五第二項之規定，自得作為證據，合先敘明。
貳、實體方面：
一、公訴意旨略以：被告戊○○與陳樹松（業經本院判決無罪，
    現上訴臺灣高等法院臺中分院審理中）為夫妻，在臺中巿福
    中街開設神壇，自民國九十二年八月至九十三年八月間，基
    於意圖為自己不法所有之概括犯意聯絡及行為分擔，明知其
    等並未在南投縣中寮鄉為被告戊○○之父親所有土地上興建
    透天住宅一事，且本身均無清償能力，卻連續共同向證人即
    被害人（下稱證人）己○○○、陳星佑、甲○○、乙○○、
    丙○○、庚○○等人（下稱證人己○○○等六人）佯稱：其
    為群健及西海岸有線電視公司股東，每年大概有新臺幣（下
    同）二千萬元的紅利，預計要在南投縣中寮鄉為被告戊○○
    之父親所有土地上興建透天住宅，以投資一百萬元一個月可
    分得三萬元紅利云云，藉以要證人己○○○等六人投資，以
    此不實資訊致證人己○○○等六人陷於錯誤，而分別以附表
    所示之方式出錢投資或借貸給被告戊○○、陳樹松如附表所
    示之金額。並在證人己○○○等人投資後，於九十三年七月
    再佯稱：工地因七二水災有五人死亡，必須要賠償，並辦理
    法會超渡，否則工程無法進行云云，使證人己○○○等六人
    再度出資，嗣證人己○○○等六人領取二期至三期之紅利後
    ，被告戊○○、陳樹松所簽發如附表之支票即均遭退票無法
    兌現，被告戊○○、陳樹松即開始避不見面，證人己○○○
    等六人經不斷查證，發覺被告戊○○、陳樹松根本未在中寮
    鄉興建透天住宅，且不知去向，始知受騙，因認被告戊○○
    涉有刑法第三百三十九條第一項之詐欺取財罪嫌。
二、按犯罪事實應依證據認定之，無證據不得認定犯罪事實；又
    不能證明被告犯罪者，應諭知無罪之判決，刑事訴訟法第一
    百五十四條第二項、第三百零一條第一項分別定有明文；且
    認定不利於被告之事實，須依積極證據，苟積極證據不足為
    不利於被告事實之認定時，即應為有利於被告之認定，更不
    必有何有利之證據，亦有最高法院三十年上字第八一六號判
    例可資參照；並認定犯罪事實所憑之證據，雖不以直接證據
    為限，間接證據亦包括在內；然而無論直接或間接證據，其
    為訴訟上之證明，須於通常一般之人均不致有所懷疑，而得
    確信其為真實之程度者，始得據為有罪之認定，倘其證明尚
    未達到此一程度，而有合理之懷疑存在時，基於無罪推定之
    原則，即應為無罪之判決（最高法院七十六年臺上字第四九
    八六號判例參照）。又刑法第三百三十九條第一項詐欺罪之
    成立，以意圖為自己或第三人不法所有，以詐術使人將本人
    或第三人之物交付為要件。所謂以詐術使人交付，必須被詐
    欺人因其詐術而陷於錯誤，若其使用方法，不能認為詐術，
    亦不致使人陷於錯誤，即不構成該罪，最高法院四十六年臺
    上字第二六０號判例可資參照；再債務不履行之樣態繁多，
    有因當事人間存有抗辯事由而不履行者，有因債務人事後財
    務惡化致一時不能履行者，甚且有債務人惡意之不履行者，
    然其是否構成刑法第三百三十九條第一項之詐欺罪，非可一
    概而論，端視債務人於取得款項之初，是否有為自己或第三
    人不法所有之意圖，及其所使用之方法是否為詐術，並因而
    使人陷於錯誤，非謂一有不履行之情形，即應論以詐欺罪責
    。
三、本件公訴人認被告戊○○涉犯刑法第三百三十九條第一項之
    詐欺取財罪嫌，無非以證人己○○○等六人，及證人陳林阿
    椪之證述，暨證人己○○○等六人所提之支票影本為論據。
    訊據被告堅詞否認有何詐欺之犯行，辯以：證人己○○○等
    六人所交付之金錢，是透過當舖及臺中銀行之職員放款收取
    利息，伊都有於借貸後開立一年期之票據，且曾經如期給付
    利息，係後來因經濟狀況不佳，才未如期給付，伊並無詐欺
    取財之犯意及犯行等語。經查：
（一）證人庚○○於本院審理中結證稱：伊借被告戊○○八十萬
      元，均係由被告戊○○出面…被告戊○○並未開借據，伊
      覺得被告戊○○經濟很好，出門花錢都很大方，當初只是
      要告被告戊○○，其所有之一紙金額十九萬零七百元之支
      票，不是被告戊○○直接交付，是訴外人林隆輝要週轉，
      才拿被告戊○○所開的支票來調現，並非被告戊○○拿來
      借錢，因支票沒有兌現，才與其他被害人一起告被告戊○○，伊未匯款十九萬零七百元至被告陳樹松之戶頭，而是
      交給訴外人林隆輝，伊是看發票人是被告戊○○，心想被
      告戊○○之經濟不錯，才借給訴外人林隆輝等語（參本院
      九十七年度易字第七八○號卷，下稱本院易字卷，第八十
      二頁），又對照證人庚○○於偵查中經檢察官質以何以認
      定被告戊○○施用詐術，則證稱：被告戊○○借錢，伊跟
      被告戊○○要，就避不見面，且針對何以借被告戊○○金
      錢之原因，則結證稱：因認為被告戊○○很有錢，認為會
      還，但是都沒有還等語（參偵卷第七十四頁），顯見證人
      庚○○貸與被告戊○○，係因證人庚○○見被告戊○○出
      門花錢大方，認被告戊○○資力雄厚始為之，難謂被告戊○○有何施以詐術之行為；且證人庚○○固持有被告戊○○所開立之支票，但該支票係因證人庚○○與林隆輝之借
      貸而取得，非由被告戊○○直接交付，證人庚○○因訴外
      人林隆輝持被告戊○○所開立之支票，且其主觀上認知被
      告戊○○經濟不錯，應有兌現之可能，始為金錢之借貸，
      被告戊○○對證人庚○○並無任何施以詐術之行為，堪以
      認定。
（二）證人丁○○於本院審理中亦證稱：伊共借被告陳樹松與戊○○共一千多萬元，包括五十萬元之投資，每次借款都是
      開被告戊○○的票，借款幾天後，被告戊○○就會拿票給
      伊，被告陳樹松未曾拿票給伊，被告戊○○之票據曾兌現
      過，有時快到期時，被告戊○○會來更改到期日，曾經兌
      現的金額應該有超過五十萬元以上，九十四年度偵字第一
      三八○七號卷第五十八、五十九頁之面額各四萬五千元之
      支票，是被告戊○○給伊之紅利，曾經兌現過一次四萬五
      千元之紅利，前揭二張支票是未兌現的紅利等語（參本院
      易字卷第八十四頁），是以，從證人丁○○之證述中可知
      ，被告戊○○與證人丁○○之債務糾紛，被告戊○○曾經
      兌現支票，在期日將屆時亦會加以更改到期日，另亦曾給
      付「紅利」，足證被告戊○○確曾依約給付票款及紅利，
      其嗣後未能繼續給付，僅係因一時經濟陷入困境，難謂被
      告戊○○即有詐欺之犯意；又證人丁○○於偵查中結證稱
      ：被告戊○○借錢稱要建屋，需要錢，但沒有說要作法會
      ，說在中寮那邊蓋房屋獲利不錯，可以投資，一百萬元一
      個月就有三萬元之紅利，伊投資約四百五十萬元，有拿到
      三個月之紅利…為何會借這麼多錢，因認被告陳樹松、戊○○很有錢，認為會還等語（參偵卷第七十三頁、偵緝卷
      第三十四頁）與其於本院審理時結證稱：被告戊○○說九
      十三年七二水災在南投縣中寮鄉蓋房子之工地壓死人，每
      人需賠償三百五十萬元，之後要做法會需要錢，所以被告
      戊○○向伊借錢去賠償及做法會，被告戊○○說賠償後，
      銀行撥款下來就能還錢…被告戊○○還說在南投縣中寮鄉
      蓋房子要投資…一開始在七二水災前是說要投資蓋房子，
      當時投資五十萬元，其餘都是借款…前後共借一千多萬元
      ，包括五十萬元之投資等語（參本院易字卷第八十三頁反
      面），其中就交付金錢之原因，究為「作法會賠償之用」
      抑或「投資」前後證述有所不一，且偵查中既稱「投資四
      百五十萬元」，又與審理中稱「投資五十萬元，其餘都是
      借款」不符，故「投資」與「借款」之比例及詳細數目為
      何，前後非僅不一致且有所矛盾；另就投資部分，證人丁○○之證述與被告戊○○於本院審理時辯稱：所謂一百萬
      元有三萬元之利息，是去放款，並沒有跟他們說要投資南
      投縣中寮鄉之房子等語（參本院卷第三十七頁反面），其
      中就「投資一百萬元，每個月有三萬元利息」部分，證人
      丁○○與被告戊○○之辯詞一致，堪可認定。至於證人丁○○所投資金錢之用途，究係「用以蓋屋」抑或如被告所
      辯係「用以放款」，兩人雖有不一致之供述，而衡之常情
      ，蓋屋不僅花費不貲，且是否獲利亦應視房屋銷售情況而
      定，縱有獲利，惟投資一百萬元，每月竟可固定獲取高達
      三萬元之利息，換算年利率為百分之三十六，其獲利之高
      ，且幾可謂穩賺不賠，顯與一般投資建屋可能盈虧均有，
      且獲利無從確認之常情不符，故被告辯稱投資係用以放款
      之詞，較值採信，本院認證人丁○○借款與投資之金額及
      比例、原因既有前後不一之證述，而投資部分亦確有收取
      紅利，難認被告戊○○有何施以詐術之行為甚明。
（三）證人甲○○於偵查中係借錢蓋房子，於本院審理時卻又改
      稱係投資等語（參本院易字卷第八十五頁），其交付款項
      之原因為何，亦前後證述不一，而投資建屋之獲利情形與
      常情不符，既如前述，對此證人甲○○於本院審理時結證
      稱：邊蓋房子邊賣也會有紅利…不知道土地地號等相關文
      件，也無到現場去看等語（參本院易字卷第八十六頁），
      益徵前述投資建屋之詞，不足採信，應以被告戊○○所辯
      用以放款賺取利息較為可採；且證人甲○○於本院審理時
      結證稱：曾匯一百萬元至被告戊○○臺灣銀行工業區分行
      之帳戶內，另由其母親借予被告戊○○與被告陳樹松五十
      萬元，此二筆都是投資，並非借款，共投資一百五十萬元
      ，剛開始有拿到二張支票，一張一百萬元，一張五十萬元
      ，都是被告戊○○的票，票是前揭一百五十萬元拿到後才
      交付，係開一年之遠期支票，伊提出之支票中，另有三張
      四萬五千元及三張九萬元之支票，均是投資紅利，每隔三
      個月就開一張，四萬五千元是投資五十萬元之紅利，九萬
      元是投資一百萬元之紅利，邊蓋房子邊賣也會有紅利，紅
      利之支票之前曾有兌現過，四萬五千元及九萬元之紅利支
      票，各兌現過三次等語（參本院易字卷第八十五頁），足
      證證人甲○○亦係以投資之方式將金錢交付被告戊○○，
      而原本依約給付之紅利，既曾兌現過，則嗣後未能繼續給
      付，亦可能係一時經濟陷入困境，難謂以據此逕認被告戊○○即有詐欺之犯意。
（四）證人乙○○於本院審理時結證稱：伊借被告戊○○四十萬
      元，是一種投資，另外尚有簽發一百萬元郵局支票及匯款
      五十萬元至同案被告陳樹松之帳戶，但是屬於「行道費」
      ，不是借款，同案被告陳樹松對伊而言並沒有詐欺等語（
      參本院易字卷第八十七頁），足證證人乙○○所商借被告
      戊○○之四十萬元，係屬投資，另證人乙○○與同案被告
      陳樹松間之糾紛，亦屬「行道費」而與借款無涉，故均難
      遽此即謂被告戊○○有何詐欺證人乙○○之行為。
（五）證人己○○○於本院審理時結證稱：同案被告陳樹松曾載
      伊去郵局領一百萬元，是投資才有紅利可以拿，伊拿了五
      、六次紅利，都是被告戊○○拿支票給伊，投資之一百萬
      元，在交錢後隔二天被告戊○○即交付一張一年之遠期支
      票給伊，到期日無法兌現，被告戊○○再拿四張總額共一
      百萬元之票來換，一開始要伊投資時，被告戊○○與陳樹
      松並沒有用不實的理由詐騙伊，只是說伊經濟不好，投資
      一筆錢可以讓伊生活更好，投資一百萬元每月拿三萬元紅
      利，投資什麼伊並不知道，那時因宮內很多人所以沒有問
      等語（參本院易字卷第八十九頁），足證被告戊○○與陳
      樹松邀約證人己○○○投資時，並未以不實理由詐騙，而
      係證人己○○○考慮其經濟狀況及投資之獲利後，決定投
      資，嗣後縱未能獲取原預期之利益，亦難謂被告戊○○即
      有施以詐術之犯行。
（六）證人丙○○於本院審理時結證稱：伊在法會認識同案被告
      戊○○與陳樹松，基於朋友立場借錢，有開二張面額各二
      十萬元，發票人均為被告戊○○之支票給伊，其中一張在
      九十三年有領到，另一張退票，同案被告陳樹松並無邀請
      伊投資，前揭借貸款項是匯入被告戊○○之帳戶，伊認為
      同案被告陳樹松與被告戊○○並沒有騙伊，是基於朋友立
      場借錢，支票退票後，同案被告陳樹松與戊○○曾來找伊
      ，當時快過年，同案被告陳樹松要還伊一萬五千元，伊說
      不用，請被告陳樹松分期還款每個月還三萬元即可等語（
      參本院易字卷第一一九頁），顯見被告戊○○亦未對證人
      丙○○施以詐術，其嗣後未能依約給付另一張支票，僅係
      因一時經濟陷入困境所致，難謂被告戊○○有詐欺之犯行
      。
（七）綜上所述，證人己○○○、庚○○、丁○○、甲○○、乙○○、丙○○等六人，於本院審理時分別證稱係基於朋友
      立場借款，或基於投資之目的而將金錢交付被告戊○○，
      且有獲取部分紅利，嗣後雖未能繼續獲取預期之紅利，但
      此充其量僅為民事債務不履行之問題，揆諸首開判例意旨
      說明，難謂有何詐欺之犯行與犯意。
四、此外，本院復查無其他積極之事證，足認被告確有公訴人所
    指之詐欺取財犯行，本件為不能證明被告犯罪，應諭知無罪
    之判決。
據上論斷，應依刑事訴訟法第三百零一條第一項，判決如主文。
中    華    民    國    98    年    8     月    25    日
                刑事第七庭    審判長法  官  陳慧珊
                                    法  官  丁智慧
                                    法  官  林慶郎
以上正本證明與原本無異
如不服本判決，應於收受本判決後十日內向本院提出上訴書狀，
其未敘述上訴理由者，並得於提起上訴後十日內向本院補提理由
書狀（均須按他造當事人之人數附繕本）「切勿逕送上級法院」
                                    書記官  黃士益
中    華    民    國    98    年    8     月    25    日


司法院資訊處製作；財團法人民間司法改革基金會備份。
